臺灣新北地方法院民事裁定
111年度消債職聲免字第115號
聲  請  人
即 債務 人  房巧鈴  
代  理  人  陳昭全律師（法扶律師）
相  對  人
即 債權 人  國泰世華商業銀行股份有限公司

法定代理人  郭明鑑  
代  理  人  蔡政宏  
相  對  人
即 債權 人  兆豐國際商業銀行股份有限公司

法定代理人  張兆順  
代  理  人  林勵之  
相  對  人
即 債權 人  陽信商業銀行股份有限公司

法定代理人  陳勝宏  


相  對  人
即 債權 人  遠東國際商業銀行股份有限公司

法定代理人  周添財  



相  對  人
即 債權 人  玉山商業銀行股份有限公司

法定代理人  黃男洲  
代  理  人  喬湘秦  
相  對  人
即 債權 人  台新國際商業銀行股份有限公司

法定代理人  尚瑞強  


相  對  人
即 債權 人  萬榮行銷股份有限公司

法定代理人  許勝發  


相  對  人
即 債權 人  新光行銷股份有限公司

法定代理人  李明新  
相  對  人
即 債權 人  良京實業股份有限公司

法定代理人  平川秀一郎



相  對  人
即 債權 人  滙誠第二資產公司股份有限公司

法定代理人  莊仲沼  
相  對  人
即 債權 人  京城商業銀行股份有限公司

法定代理人  戴誠志  


相  對  人
即 債權 人  星展（臺灣）商業銀行股份有限公司


法定代理人  林鑫川  
上列債務人因消費者債務清理事件聲請免責，本院裁定如下： 
    主  文
債務人甲○○應不免責。
    理  由
一、按法院為終止或終結清算程序之裁定確定後，除別有規定外
    ，應以裁定免除債務人之債務；又法院裁定開始清算程序後
    ，債務人有薪資、執行業務所得或其他固定收入，扣除自己
    及依法應受其扶養者所必要生活費用之數額後仍有餘額，而
    普通債權人之分配總額低於債務人聲請清算前2年間，可處
    分所得扣除自己及依法應受其扶養者所必要生活費用之數額
    者，法院應為不免責之裁定，但債務人證明經普通債權人全
    體同意者，不在此限；而債務人有下列各款情形之一者，法
    院應為不免責之裁定，但債務人證明經普通債權人全體同意
    者，不在此限：㈠於7年內曾依破產法或本條例規定受免責；
    ㈡隱匿、毀損應屬清算財團之財產，或為其他不利於債權人
    之處分；㈢捏造債務或承認不真實之債務；㈣聲請清算前2年
    內，因消費奢侈商品或服務、賭博或其他投機行為，所支出
    之總額逾該期間可處分所得扣除自己及依法應受其扶養者所
    必要生活費用之半數，或所負債務之總額逾聲請清算時無擔
    保及無優先權債務之半數，而生開始清算之原因；㈤於清算
    聲請前1年內，已有清算之原因，而隱瞞其事實，使他人與
    之為交易致生損害；㈥明知已有清算原因之事實，非基於本
    人之義務，而以特別利於債權人中之一人或數人為目的，提
    供擔保或消滅債務；㈦隱匿、毀棄、偽造或變造帳簿或其他
    會計文件之全部或一部，致其財產之狀況不真確；㈧故意於
    財產及收入狀況說明書為不實之記載，或有其他故意違反本
    條例所定義務之行為，消費者債務清理條例（下稱消債條例
    ）第132條、第133條及第134條分別定有明文。
二、聲請人前因有不能清償債務之情事，於民國110年5月25日具
    狀聲請前置調解，嗣因聲請人尚有資產公司債務，無法負擔
    最大債權人陽信商業銀行股份有限公司所提之還款方案，故
    未達成調解共識而調解不成立，聲請人遂向本院聲請清算，
    經本院以110年度消債清字第260號裁定自111年5月31日下午
    4時開始清算程序，並同時終止清算程序確定在案等情，業
    經本院依職權調取臺灣臺北地方法院110年度北司消債調字
    第259號卷宗（下稱北司消債調卷）、本院110年度司消債調
    字第573號卷宗（下稱司消債調卷）、110年度消債清字第26
    0號卷宗（下稱消債清卷）核閱屬實。本院所為終結清算程
    序之裁定既已確定，依首揭消債條例規定，法院應審酌聲請
    人是否有消債條例第133條、第134條所定應為不免責裁定之
    情形。
三、本院於111年6月24日以新北院賢民允111年度消債職聲免字
    第115號函知全體債權人就本院應否裁定債務人免責陳述意
    見，並定111年7月27日為訊問期日使債務人、債權人到庭陳
    述意見，訊問期日全體債權人皆未到庭，且其中2位債權人
    表示無意見、10位債權人則以書狀表示不同意聲請人免責，
    並主張聲請人有消債條例第133條、第134條所定不予免責事
    由等語（見本院卷第151至155、137、99至100、121至127、
    91至92、67、79、163、59至60、73、81至82頁）。
四、經查：
㈠、債務人有消債條例第133條所定應不予免責之事由：
１、參消債條例第133條及其立法理由，本條於債務人之收入扣除
    自己及依法應受其扶養者所必要生活費用之數額後仍有餘額
    者，始有適用。是依上開規定，自應以本院裁定開始清算時
    （即111年5月31日）起迄裁定免責前，綜合考量認定債務人
    是否有「於清算程序開始後債務人有薪資、執行業務所得或
    其他固定收入，扣除自己及依法應受其扶養者所必要生活費
    用之數額後仍有餘額」，及「普通債權人之分配總額低於債
    務人聲請清算前二年間，可處分所得扣除自己及依法應受其
    扶養者所必要生活費用之數額」此二要件，以判斷其有無消
    債條例第133條之適用。
２、聲請人主張其自111年5月31日開始清算程序後，任職鑫昇風
    管有限公司，每月收入有約30,000元，除其未成年子女2名
    每月領取之低收入戶補助各2,802元外，無領取任何政府補
    助等語，並有財政部北區國稅局108、109年度綜合所得稅各
    類所得資料清單、鳳山鳳松路郵局郵政存簿儲金簿封面暨內
    頁、勞工保險被保險人投保資料表、任職公司110年6月至11
    月薪資袋、新北市社會局110年12月17日新北社助字第11023
    91828號函暨所附新北市社會福利補助明細資料、未成年子
    女高雄瑞豐郵局、高雄青年郵局郵政存簿儲金簿封面暨內頁
    、新北市社會局111年6月30日新北社助字第1111214367號函
    暨所附新北市社會福利補助明細資料、勞動部勞工保險局11
    1年7月1日保普生字第11110109020號函、任職公司111年5月
    至6月薪資袋（見北司消債調卷第46至47、43、45-1頁至反
    面、第48至52、60至61頁反面、消債清卷第95至96、75至81
    、39至41頁、本院卷第69至71、89、149頁）為證，應可堪
    信屬實。是聲請人自開始清算程序迄今之收入總額為106,81
    2元（計算式：35,604元×3月=106,812元）。又聲請人主張
    自開始清算程序後迄今，每月生活必要支出34,638元【包含
    個人必要費用18,720元、未成年子女2名（95年12月、96年1
    1月出生）扶養費15,918元】，核與消債條例第64條之2第1
    項、第43條第7項、消債條例施行細則第21條之1第3項規定
    相符，應為可採。是本件聲請人自本院裁定開始清算程序後
    有固定收入，並扣除其每月必要生活費用後仍有餘額2,898
    元（計算式：106,812元－34,638元×3月＝2,898元），符合消
    債條例第133條前段「法院裁定開始清算程序後，債務人有
    薪資、執行業務所得或其他固定收入，扣除自己及依法應受
    其扶養者所必要生活費用之數額後仍有餘額」規定。
３、本件債務人係於110年5月25日具狀聲請調解，嗣經本院110年
    度消債清字第260號裁定於111年5月31日下午4時開始清算程
    序，而依聲請清算時之財產及收入狀況說明書所載，其聲請
    清算前二年（即108年5月25日至110年5月24日）每月收入約
    為36,854元（見本院110年度消債清字第260號111年5月31日
    裁定理由欄三、㈢）、必要生活支出為34,638元（包含：個
    人必要費用18,720元、前揭未成年子女2名扶養費15,918元
    ，見本院110年度消債清字第260號111年5月31日裁定理由欄
    三、㈣）。是聲請人聲請清算前2年間可處分所得扣除必要生
    活費用之數額後，尚有餘額53,184元（計算式：可處分所得
    36,854元×24月－必要生活支出34,638元×24月＝53,184元），
    而本件債權人均未於清算執行程序受償，此有本院111年5月
    31日110年度消債清字第260號裁定（見本院卷第13至17頁）
    為憑，是債務人前開餘額顯已高於全體債權人於本件清算程
    序中受分配總額，且債務人未證明有經全體普通債權人同意
    免責之情形，揆諸前揭規定，債務人有消債條例第133條所
    定之不免責事由。
㈡、債務人無消債條例第134條不免責之事由：
１、消費者依清算程序清理債務，於程序終止或終結後，為使其
    在經濟上得以復甦，以保障其生存權，除本條例另有不予免
    責之規定外，例如：第134條、第135條等，就債務人未清償
    之債務採免責主義，消債條例第132條立法理由參照。是消
    債條例係以免責主義為原則，不免責為例外，倘債權人主張
    債務人有消債條例第134條各款所定不免責之情事，即應由
    債權人就債務人有合於上開各款要件之事實，提出相當之事
    證證明之。然本院依職權請債權人表示意見，除債權人萬榮
    行銷股份有限公司、滙誠第二資產公司股份有限公司外，其
    餘債權人均具狀表明不同意債務人免責等語，此有本院111
    年6月24日函、送達證書、債權人陳報債權、陳述意見狀（
    見本院卷第23、31至53、151至155、137、99至100、121至1
    27、91至92、67、79、163、59至60、73、81至82頁）在卷
    可稽。
２、消債條例第134條部分：
⑴、參消債條例第134條修正理由，第2款所定不免責事由，須以
    債務人故意為該款所列行為，侵害債權人之權益為要件，爰
    修正該款，增列債權人受有損害，為該款不予免責之客觀要
    件。又為求明確，明定債務人主觀上須故意為之，法院始應
    為不免責之裁定。同條第4款所定不免責事由在避免債務人
    於其經濟狀況不佳之情形下，猶恣意揮霍、投機，並隨即聲
    請清算，使債權人無端受害。而為免過苛，法院依本款為不
    免責裁定，應以債務人於聲請清算前2年內，因消費奢侈商
    品或服務、賭博或其他投機行為，所負債務之總額，是否已
    逾聲請清算時無擔保及無優先權債務之半數為判斷，即為已
    足。又債務人違反同條第8款所列法定真實陳述、提出、答
    覆、說明、移交、生活儉樸、住居限制及協力調查等義務，
    必須造成債權人受有損害，或對於程序順利進行發生重大影
    響，法院始應為不免責之裁定。
⑵、債務人除清算程序所提出之資料外，並提出民事陳述意見狀
    陳明聲請清算前二年支出，且於111年7月27日訊問期日到院
    陳明110年聲請清算前2年（即108年5月25日至110年5月24日
    ）迄今之支出如聲請清算時之書狀所載（見本院卷第145至1
    47、197至198頁）。另就債務人110年聲請清算前2年迄今之
    財產、收入，除提出聲請人全國財產稅總歸戶財產查詢清單
    、鳳山鳳松路郵局郵政存簿儲金簿封面暨內頁、中華民國人
    壽保險商業同業公會保險業通報作業資訊系統資料查詢結果
    回覆書、結果表、成年子女周珈妏高雄瑞豐郵局、未成年子
    女高雄青年郵局郵政存簿儲金簿封面暨內頁、法務部保險犯
    罪防治通報資訊連結作業系統之高額壽險資訊連結作業查詢
    結果、臺灣集中保管結算所之集保戶往來參加人明細資料表
    （含帳號）、保管帳戶客戶餘額表、客戶存券異動明細表、
    投資人於各專戶無資料明細表、投資人於清算交割銀行未開
    戶明細表、台灣銀行綜合存款存摺封面暨內頁、上海商業儲
    蓄銀行全行存款往來交易明細查詢、高雄分行存摺封面暨內
    頁、中國信託銀行新興分行台幣帳戶存款存摺封面暨內頁、
    富邦產物保險股份有限公司111年2月15日函暨所附投保資料
    、財政部北區國稅局108、109年度綜合所得稅各類所得資料
    清單（見北司消債調卷第10、43至45、48至52、60至61頁反
    面、46至47頁、消債清卷第31至32、65至69、85至106、117
    、141至143頁）可證，且經本院依職權查詢聲請人勞保資料
    、函詢新北市政府社會局之回覆結果（見本院卷第69至71、
    89頁），可見債務人已清楚向本院陳明其財務狀況，堪認債
    務人並無故意隱匿收入或有隱匿財產等情事。
⑶、又本院依職權調閱債務人自108年1月1日起至111年6月28日止
    入出境資訊連結作業資料，查無債務人出境之紀錄，此有其
    入出境資訊連結作業查詢結果在卷可稽（見本院限閱卷），
    是債務人不構成消債條例第134條第4款所規定之事由。
３、債權人既未具體說明或提出相當事證證明（部分債權人僅提
    出91年至96年間消費明細），依本院復查債務人並無有何消
    債條例第134條所列各款之不免責事由，自難認債務人有消
    債條例第134條各款所定之情事，則債權人所為前開主張，
    係屬無據。
五、綜上所述，債務人既有消債條例第133條不應免責之事由，
    復未經普通債權人全體同意其免責，揆諸首揭規定，本件聲
     請人應不免責，爰裁定如主文。
六、另債務人因消債條例第133條之情形，受不免責之裁定確定
    後，繼續清償達該條規定之數額（即上開聲請清算前2年間
    可處分所得扣除自己及依法應受其扶養者所必要生活費用之
    餘額53,184元），且各普通債權人受償額均達其應受分配額
    時，依消債條例第141條規定，債務人得再聲請法院裁定免
    責。又法院為不免責之裁定確定後，債務人繼續清償債務，
    而各普通債權人受償額均達其債權額之20％以上者，依消債
    條例第142條規定，可再行聲請法院裁定免責，附此敘明（
    本件債務人依各該規定清償之數額如附表所示）。
中　　華　　民　　國　　111 　年　　9 　　月　　 14 　日
                民事第三庭  法　官　饒金鳳
以上正本係照原本作成。
如對本裁定抗告須於裁定送達後10日內向本院提出抗告狀，並繳
納抗告費新臺幣1,000元。　
中　　華　　民　　國　　111 　年　　9 　　月　　 14 　日
                            書記官　廖美紅
附表：（新臺幣，元以下四捨五入） 　　　　　　　　　　　　　　　　　　　111年度消債職聲免字第115號      編 號 債權人 債權總額 公告 債權 比例 依消債條例第133條規定所應清償之最低數額（即53,184元×債權比例） 依消債條例第142條所定債權額20％ 1 國泰世華商業銀行股份有限公司 186,480元  1.77％ 940元 37,296元  2 兆豐國際商業銀行股份有限公司 257,658元  2.44％ 1,299元  51,532元 3 陽信商業銀行股份有限公司 2,870,022元 27.21％ 14,472元  574,004元  4 遠東國際商業銀行股份有限公司 291,830元  2.77％ 1,472元  58,366元  5 玉山商業銀行股份有限公司 205,705元 1.95％ 1,037元  41,141元  6 台新國際商業銀行股份有限公司 621,801元  5.90％ 3,135元  124,360元  7 萬榮行銷股份有限公司 1,130,537元 10.72％ 5,701元  226,107元  8 新光行銷股份有限公司 195,439元 1.85％ 986元  39,088元  9 良京實業股份有限公司 180,583元  1.71％ 911元  36,117元  10 滙誠第二資產公司股份有限公司 191,728元  1.82％ 967元  38,346元  11 京城商業銀行股份有限公司 1,677,543元 15.91％ 8,459元 335,509元  12 乙○（臺灣）商業銀行股份有限公司　 2,737,652元 25.96％ 13,805元  547,530元  合計  10,546,978元 100％ 53,184元  2,109,396元